---
output: github_document
---

<!-- README.md is generated from README.Rmd. Please edit that file -->

```{r, include = FALSE}
knitr::opts_chunk$set(
  collapse = TRUE,
  comment = "#>",
  fig.path = "man/figures/README-",
  out.width = "100%"
)
```

# censo2025pe

<!-- badges: start -->
[![Lifecycle: experimental](https://img.shields.io/badge/lifecycle-experimental-orange.svg)](https://lifecycle.r-lib.org/articles/stages.html#experimental)
[![CRAN status](https://www.r-pkg.org/badges/version/censo2025pe)](https://CRAN.R-project.org/package=censo2025pe)
<!-- badges: end -->

El objetivo de **`censo2025pe`** es proporcionar un acceso estructurado, ordenado (*tidy data*) y documentado a los resultados del **Censo Nacional 2025 de Perú** (XIII de Población, VIII de Vivienda y IV de Comunidades Indígenas) elaborado por el Instituto Nacional de Estadística e Informática (INEI). El paquete está diseñado bajo la filosofía del *tidyverse* para facilitar el análisis demográfico y la generación automática de reportes territoriales.

## Características Principales

1. **Bases de Datos Tidy**: 9 datasets cargados de forma diferida (*lazy loading*) listos para su uso:
   - `censo_discapacidad`: Población con dificultades físicas o cognitivas.
   - `censo_educacion`: Nivel educativo alcanzado.
   - `censo_estado_civil`: Estado conyugal de la población.
   - `censo_seguro_salud`: Afiliación a seguros públicos (SIS, EsSalud) y privados.
   - `censo_etnicidad`: Autoidentificación étnica.
   - `censo_vivienda`: Tipo de viviendas y su condición de ocupación.
   - `censo_servicios`: Abastecimiento y procedencia de agua.
   - `censo_hogar_numero`: Cantidad de hogares por vivienda.
   - `censo_hogar_equipamiento`: Tenencia de tecnologías y bienes en el hogar.

2. **Validación Geográfica**: Funciones robustas para estandarizar nombres de departamentos y provincias (tolerante a acentos y mayúsculas/minúsculas).
3. **Visualizaciones**: Gráficos de alta calidad para pirámides poblacionales, educación, etnicidad y servicios.
4. **Reportes Paramétricos**: Funciones para renderizar automáticamente informes detallados en HTML o PDF y realizar comparativos entre múltiples circunscripciones.

---

## Instalación

Puedes instalar la versión de desarrollo de `censo2025pe` desde GitHub con:

```r
# install.packages("pak")
pak::pak("PaulESantos/censo2025pe")
```

---

## Ejemplos de Uso

A continuación se muestran algunos ejemplos prácticos de cómo utilizar las herramientas del paquete.

### 1. Búsqueda y Validación Geográfica

La función `buscar_unidad` permite verificar y estandarizar nombres geográficos ingresados por el usuario:

```{r geo_example}
library(censo2025pe)

# Buscar departamento
buscar_unidad("amazonas")

# Buscar provincia (se toleran prefijos y minúsculas)
buscar_unidad("prov. chachapoyas")
```

### 2. Exploración de Datos

Todos los datasets están en formato largo y limpio:

```{r data_example}
library(dplyr)

# Obtener población total censada por departamento (excluyendo el total nacional)
censo_educacion %>%
  filter(provincia == "Total", area == "Total", sexo == "Total", nivel_educativo == "total") %>%
  filter(departamento != "PERÚ") %>%
  group_by(departamento) %>%
  summarise(poblacion_total = sum(poblacion)) %>%
  arrange(desc(poblacion_total)) %>%
  head(5)
```

### 3. Visualizaciones Demográficas

Puedes crear gráficos sofisticados de forma directa:

```{r plot_example, fig.height=4, fig.width=7}
# Graficar pirámide poblacional para el departamento de Amazonas
plot_piramide_poblacion("AMAZONAS")
```

### 4. Comparación de Unidades Territoriales

El paquete permite contrastar indicadores entre distintas circunscripciones. A continuación se presenta un ejemplo comparando la población y el nivel educativo entre **Amazonas** y **Arequipa**:

```{r comparative_example, message=FALSE, warning=FALSE}
library(purrr)
library(tidyr)
library(knitr)

unidades_a_comparar <- c("AMAZONAS", "AREQUIPA")

# 1. Comparativo de Población por Sexo
pob_comp <- map_df(unidades_a_comparar, function(uni) {
  res_geo <- buscar_unidad(uni)
  df_sex <- censo_educacion %>% 
    filter(departamento == res_geo$nombre, provincia == "Total", area == "Total", nivel_educativo == "total", sexo %in% c("Hombre", "Mujer"))
  
  tot <- sum(df_sex$poblacion)
  tot_h <- sum(df_sex$poblacion[df_sex$sexo == "Hombre"])
  tot_m <- sum(df_sex$poblacion[df_sex$sexo == "Mujer"])
  
  tibble(
    Unidad = res_geo$nombre,
    `Población Total` = tot,
    Hombres = tot_h,
    Mujeres = tot_m
  )
})

kable(pob_comp, format = "markdown", col.names = c("Región/Unidad", "Población Total", "Hombres", "Mujeres"))
```

También podemos visualizar comparativamente la distribución porcentual de los niveles educativos alcanzados:

```{r comparative_plot, fig.height=4, fig.width=8, message=FALSE}
library(ggplot2)
# 2. Comparativo de Nivel Educativo
edu_comp <- map_df(unidades_a_comparar, function(uni) {
  res_geo <- buscar_unidad(uni)
  censo_educacion %>%
    filter(departamento == res_geo$nombre, provincia == "Total", area == "Total", sexo == "Total", nivel_educativo != "total") %>%
    group_by(nivel_educativo) %>%
    summarise(poblacion = sum(poblacion), .groups = "drop") %>%
    mutate(
      Unidad = res_geo$nombre,
      porcentaje = poblacion / sum(poblacion)
    )
})

edu_labels <- c(
  primaria = "Primaria",
  secundaria = "Secundaria",
  sup_no_univ_completa = "Sup. No Univ. Completa",
  sup_univ_completa = "Sup. Univ. Completa"
)

edu_comp_f <- edu_comp %>%
  filter(nivel_educativo %in% names(edu_labels)) %>%
  mutate(nivel_label = edu_labels[nivel_educativo])

ggplot(edu_comp_f, aes(x = nivel_label, y = porcentaje, fill = Unidad)) +
  geom_col(position = "dodge", width = 0.6) +
  scale_y_continuous(labels = scales::percent) +
  scale_fill_manual(values = c("AMAZONAS" = "#3B82F6", "AREQUIPA" = "#F59E0B")) +
  theme_minimal() +
  labs(
    title = "Comparación de Nivel Educativo Alcanzado",
    subtitle = "Porcentaje de población según nivel máximo alcanzado",
    x = "Nivel Educativo",
    y = "Porcentaje",
    fill = "Región"
  )
```

---

### 5. Generación de Reportes Automáticos

Puedes compilar informes ejecutivos en HTML (con estilos premium incorporados) o PDF:

```r
# Generar reporte individual de un departamento
generar_reporte("AMAZONAS", formato = "html")

# Generar reporte comparativo entre dos regiones
comparar_unidades(c("AMAZONAS", "AREQUIPA"), formato = "html")
```
