---
title: "Reporte Comparativo - Censo Nacional 2025"
output:
  html_document:
    theme: flatly
    highlight: tango
    toc: true
    toc_float: true
    css: !expr "system.file('reporte.css', package = 'censo2025pe')"
  pdf_document:
    toc: true
    latex_engine: xelatex
params:
  unidades: !r c("AMAZONAS", "AREQUIPA")
---

```{r setup, include=FALSE}
knitr::opts_chunk$set(echo = FALSE, warning = FALSE, message = FALSE, fig.align = "center")
library(dplyr)
library(ggplot2)
library(scales)
library(knitr)
library(purrr)
library(tidyr)
library(censo2025pe)

unidades_list <- params$unidades
```

<div class="banner">
  <h1>Análisis Comparativo Territorial</h1>
  <p class="subtitle">Comparación de indicadores clave del Censo Nacional 2025 de Perú</p>
  <p class="meta">Unidades Comparadas: `r paste(unidades_list, collapse = " vs ")`</p>
</div>

## 1. Comparación de Población

A continuación se compara el volumen de la población censada de 3 y más años de edad entre las unidades seleccionadas.

```{r kpis_comp, echo=FALSE}
# Cargar datos de educación para población
df_edu <- censo2025pe::censo_educacion

# Obtener población total de cada unidad
pob_totals <- map_df(unidades_list, function(uni) {
  res_geo <- buscar_unidad(uni)
  if (res_geo$tipo == "nacional") {
    df_uni <- df_edu[df_edu$departamento == "PERÚ" & df_edu$provincia == "Total" & df_edu$area == "Total" & df_edu$sexo == "Total" & df_edu$nivel_educativo == "total", ]
  } else if (res_geo$tipo == "departamento") {
    df_uni <- df_edu[df_edu$departamento == res_geo$nombre & df_edu$provincia == "Total" & df_edu$area == "Total" & df_edu$sexo == "Total" & df_edu$nivel_educativo == "total", ]
  } else {
    df_uni <- df_edu[df_edu$provincia == res_geo$nombre & df_edu$area == "Total" & df_edu$sexo == "Total" & df_edu$nivel_educativo == "total", ]
  }
  
  # Desglose por sexo
  if (res_geo$tipo == "nacional") {
    df_sex <- df_edu[df_edu$departamento == "PERÚ" & df_edu$provincia == "Total" & df_edu$area == "Total" & df_edu$nivel_educativo == "total" & df_edu$sexo %in% c("Hombre", "Mujer"), ]
  } else if (res_geo$tipo == "departamento") {
    df_sex <- df_edu[df_edu$departamento == res_geo$nombre & df_edu$provincia == "Total" & df_edu$area == "Total" & df_edu$nivel_educativo == "total" & df_edu$sexo %in% c("Hombre", "Mujer"), ]
  } else {
    df_sex <- df_edu[df_edu$provincia == res_geo$nombre & df_edu$area == "Total" & df_edu$nivel_educativo == "total" & df_edu$sexo %in% c("Hombre", "Mujer"), ]
  }
  
  tot <- sum(df_uni$poblacion, na.rm = TRUE)
  tot_h <- sum(df_sex$poblacion[df_sex$sexo == "Hombre"], na.rm = TRUE)
  tot_m <- sum(df_sex$poblacion[df_sex$sexo == "Mujer"], na.rm = TRUE)
  
  tibble(
    Unidad = res_geo$nombre,
    Tipo = toupper(res_geo$tipo),
    `Población Total` = tot,
    Hombres = tot_h,
    Mujeres = tot_m
  )
})

# Graficar comparación de población total
ggplot(pob_totals, aes(x = reorder(Unidad, `Población Total`), y = `Población Total`, fill = Unidad)) +
  geom_col(show.legend = FALSE, fill = "#1E3A8A", width = 0.5) +
  scale_y_continuous(labels = comma) +
  coord_flip() +
  labs(
    title = "Población Censada de 3 y más años de edad",
    x = "Unidad Censal",
    y = "Población"
  ) +
  theme_minimal() +
  theme(plot.title = element_text(face = "bold", size = 12))

# Tabla comparativa
pob_totals_tbl <- pob_totals %>%
  mutate(
    `Población Total` = comma(`Población Total`),
    Hombres = paste0(comma(Hombres), " (", percent(Hombres / as.numeric(gsub(",", "", `Población Total`)), accuracy = 0.1), ")"),
    Mujeres = paste0(comma(Mujeres), " (", percent(Mujeres / as.numeric(gsub(",", "", `Población Total`)), accuracy = 0.1), ")")
  )

kable(pob_totals_tbl, caption = "Resumen comparativo de población por sexo")
```

---

## 2. Nivel Educativo Alcanzado

Comparación de la distribución del nivel educativo máximo alcanzado (en porcentajes).

```{r comp_edu, fig.width=9, fig.height=5, echo=FALSE}
df_edu_all <- map_df(unidades_list, function(uni) {
  res_geo <- buscar_unidad(uni)
  if (res_geo$tipo == "nacional") {
    df_uni <- df_edu[df_edu$departamento == "PERÚ" & df_edu$provincia == "Total" & df_edu$area == "Total" & df_edu$sexo == "Total", ]
  } else if (res_geo$tipo == "departamento") {
    df_uni <- df_edu[df_edu$departamento == res_geo$nombre & df_edu$provincia == "Total" & df_edu$area == "Total" & df_edu$sexo == "Total", ]
  } else {
    df_uni <- df_edu[df_edu$provincia == res_geo$nombre & df_edu$area == "Total" & df_edu$sexo == "Total", ]
  }
  
  df_uni %>%
    filter(nivel_educativo != "total") %>%
    group_by(nivel_educativo) %>%
    summarise(poblacion = sum(poblacion, na.rm = TRUE), .groups = "drop") %>%
    mutate(
      Unidad = res_geo$nombre,
      porcentaje = poblacion / sum(poblacion)
    )
})

edu_labels <- c(
  sin_nivel = "Sin Nivel",
  inicial = "Inicial",
  primaria = "Primaria",
  secundaria = "Secundaria",
  basica_especial = "Básica Especial",
  sup_no_univ_incompleta = "Sup. No Univ. Incorp.",
  sup_no_univ_completa = "Sup. No Univ. Compl.",
  sup_univ_incompleta = "Sup. Univ. Incorp.",
  sup_univ_completa = "Sup. Univ. Compl.",
  maestria_doctorado = "Posgrado"
)

df_edu_all$nivel_label <- edu_labels[df_edu_all$nivel_educativo]
df_edu_all <- na.omit(df_edu_all)

# Solo graficar niveles agregados para que sea más legible
df_edu_plot <- df_edu_all %>%
  filter(nivel_educativo %in% c("primaria", "secundaria", "sup_no_univ_completa", "sup_univ_completa", "maestria_doctorado"))

ggplot(df_edu_plot, aes(x = nivel_label, y = porcentaje, fill = Unidad)) +
  geom_col(position = "dodge", width = 0.7) +
  scale_y_continuous(labels = percent) +
  scale_fill_brewer(palette = "Set1") +
  labs(
    title = "Comparación de Nivel Educativo Alcanzado",
    subtitle = "Porcentaje de la población de 3 y más años en los niveles principales",
    x = "Nivel Educativo",
    y = "Porcentaje",
    fill = "Unidad Censal"
  ) +
  theme_minimal() +
  theme(legend.position = "bottom")
```

---

## 3. Seguro de Salud

Comparación de cobertura de seguros de salud principales (SIS y EsSalud).

```{r comp_salud, echo=FALSE}
df_salud <- censo2025pe::censo_seguro_salud

df_salud_all <- map_df(unidades_list, function(uni) {
  res_geo <- buscar_unidad(uni)
  if (res_geo$tipo == "nacional") {
    df_uni <- df_salud[df_salud$departamento == "PERÚ" & df_salud$provincia == "Total" & df_salud$area == "Total" & df_salud$sexo == "Total", ]
  } else if (res_geo$tipo == "departamento") {
    df_uni <- df_salud[df_salud$departamento == res_geo$nombre & df_salud$provincia == "Total" & df_salud$area == "Total" & df_salud$sexo == "Total", ]
  } else {
    df_uni <- df_salud[df_salud$provincia == res_geo$nombre & df_salud$area == "Total" & df_salud$sexo == "Total", ]
  }
  
  if (nrow(df_uni) > 0) {
    df_uni %>%
      filter(tipo_seguro != "total") %>%
      group_by(tipo_seguro) %>%
      summarise(poblacion = sum(poblacion, na.rm = TRUE), .groups = "drop") %>%
      mutate(
        Unidad = res_geo$nombre,
        porcentaje = poblacion / sum(poblacion)
      )
  } else {
    NULL
  }
})

if (!is.null(df_salud_all) && nrow(df_salud_all) > 0) {
  seguro_labels <- c(
    sis = "SIS",
    essalud = "EsSalud",
    ffaa_policiales = "FF.AA./PNP",
    privado = "Privado",
    otro = "Otro",
    ninguno = "Ninguno"
  )
  
  df_salud_all$tipo_seguro <- seguro_labels[df_salud_all$tipo_seguro]
  
  df_salud_wide <- df_salud_all %>%
    select(Unidad, tipo_seguro, porcentaje) %>%
    pivot_wider(names_from = Unidad, values_from = porcentaje, values_fill = 0)
  
  # Formatear porcentajes
  df_salud_wide_fmt <- df_salud_wide %>%
    mutate(across(-tipo_seguro, percent, accuracy = 0.1))
  
  colnames(df_salud_wide_fmt)[1] <- "Tipo de Seguro"
  kable(df_salud_wide_fmt, caption = "Comparación porcentual de afiliación a seguros de salud")
} else {
  cat("<p class='alert-msg'>Datos de seguros de salud no disponibles para la comparación en este nivel geográfico.</p>")
}
```

---

## 4. Servicios Básicos (Acceso a Red Pública de Agua)

Comparación del porcentaje de viviendas que acceden a agua por red pública.

```{r comp_agua, echo=FALSE}
df_serv <- censo2025pe::censo_servicios

df_agua_all <- map_df(unidades_list, function(uni) {
  res_geo <- buscar_unidad(uni)
  if (res_geo$tipo == "nacional") {
    df_uni <- df_serv[df_serv$departamento == "PERÚ" & df_serv$provincia == "Total" & df_serv$area == "Total" & df_serv$tipo_vivienda == "Total" & df_serv$indicador == "Viviendas particulares", ]
  } else if (res_geo$tipo == "departamento") {
    df_uni <- df_serv[df_serv$departamento == res_geo$nombre & df_serv$provincia == "Total" & df_serv$area == "Total" & df_serv$tipo_vivienda == "Total" & df_serv$indicador == "Viviendas particulares", ]
  } else {
    df_uni <- df_serv[df_serv$provincia == res_geo$nombre & df_serv$area == "Total" & df_serv$tipo_vivienda == "Total" & df_serv$indicador == "Viviendas particulares", ]
  }
  
  df_uni %>%
    filter(procedencia_agua != "total") %>%
    group_by(procedencia_agua) %>%
    summarise(viviendas = sum(valor, na.rm = TRUE), .groups = "drop") %>%
    mutate(
      Unidad = res_geo$nombre,
      porcentaje = viviendas / sum(viviendas)
    )
})

agua_labels <- c(
  red_publica = "Red Pública",
  pilon_pileta = "Pilón/Pileta",
  camion_cisterna = "Camión-Cisterna",
  pozo = "Pozo",
  manantial = "Manantial",
  rio_acequia = "Río/Acequia",
  otro = "Otro"
)

df_agua_all$agua_label <- agua_labels[df_agua_all$procedencia_agua]

# Graficar
ggplot(df_agua_all, aes(x = agua_label, y = porcentaje, fill = Unidad)) +
  geom_col(position = "dodge", width = 0.7) +
  scale_y_continuous(labels = percent) +
  scale_fill_brewer(palette = "Set2") +
  labs(
    title = "Comparación de Procedencia del Agua en la Vivienda",
    x = "Procedencia del agua",
    y = "Porcentaje de Viviendas",
    fill = "Unidad Censal"
  ) +
  theme_minimal() +
  theme(
    legend.position = "bottom",
    axis.text.x = element_text(angle = 45, hjust = 1)
  )
```
