---
title: "Reporte Estadístico del Censo Nacional 2025"
output:
  html_document:
    theme: flatly
    highlight: tango
    toc: true
    toc_float: true
    css: !expr "system.file('reporte.css', package = 'censo2025pe')"
  pdf_document:
    toc: true
    latex_engine: xelatex
params:
  unidad: "PERÚ"
---

```{r setup, include=FALSE}
knitr::opts_chunk$set(echo = FALSE, warning = FALSE, message = FALSE, fig.align = "center")
library(dplyr)
library(ggplot2)
library(scales)
library(knitr)
library(censo2025pe)

# Estandarizar la unidad
res_geo <- censo2025pe::buscar_unidad(params$unidad)
nombre_unidad <- res_geo$nombre
tipo_unidad <- res_geo$tipo
```

<div class="banner">
  <h1>`r nombre_unidad`</h1>
  <p class="subtitle">Resultados del Censo Nacional 2025: XIII de Población, VIII de Vivienda y IV de Comunidades Indígenas</p>
  <p class="meta">Reporte de Análisis Territorial | Tipo de Unidad: `r toupper(tipo_unidad)`</p>
</div>

## 1. Demografía y Población

La población censada de `r nombre_unidad` representa una unidad clave para el análisis territorial del país. A continuación se presentan los principales indicadores demográficos.

```{r kpis, echo=FALSE}
# Población Total
df_pop <- censo2025pe::censo_educacion
if (tipo_unidad == "nacional") {
  df_pop <- df_pop[df_pop$departamento == "PERÚ" & df_pop$provincia == "Total" & df_pop$area == "Total" & df_pop$sexo == "Total" & df_pop$nivel_educativo == "total", ]
} else if (tipo_unidad == "departamento") {
  df_pop <- df_pop[df_pop$departamento == nombre_unidad & df_pop$provincia == "Total" & df_pop$area == "Total" & df_pop$sexo == "Total" & df_pop$nivel_educativo == "total", ]
} else {
  df_pop <- df_pop[df_pop$provincia == nombre_unidad & df_pop$area == "Total" & df_pop$sexo == "Total" & df_pop$nivel_educativo == "total", ]
}

pob_total <- sum(df_pop$poblacion, na.rm = TRUE)

# Desglose por sexo
df_sex <- censo2025pe::censo_educacion
if (tipo_unidad == "nacional") {
  df_sex <- df_sex[df_sex$departamento == "PERÚ" & df_sex$provincia == "Total" & df_sex$area == "Total" & df_sex$nivel_educativo == "total" & df_sex$sexo %in% c("Hombre", "Mujer"), ]
} else if (tipo_unidad == "departamento") {
  df_sex <- df_sex[df_sex$departamento == nombre_unidad & df_sex$provincia == "Total" & df_sex$area == "Total" & df_sex$nivel_educativo == "total" & df_sex$sexo %in% c("Hombre", "Mujer"), ]
} else {
  df_sex <- df_sex[df_sex$provincia == nombre_unidad & df_sex$area == "Total" & df_sex$nivel_educativo == "total" & df_sex$sexo %in% c("Hombre", "Mujer"), ]
}

pob_hombre <- sum(df_sex$poblacion[df_sex$sexo == "Hombre"], na.rm = TRUE)
pob_mujer <- sum(df_sex$poblacion[df_sex$sexo == "Mujer"], na.rm = TRUE)

pct_hombre <- pob_hombre / pob_total
pct_mujer <- pob_mujer / pob_total
```

<div class="kpi-container">
<div class="kpi-card">
<div class="kpi-val">`r comma(pob_total)`</div>
<div class="kpi-lbl">Población Censada (3+ años)</div>
</div>
<div class="kpi-card">
<div class="kpi-val">`r percent(pct_hombre, accuracy = 0.1)`</div>
<div class="kpi-lbl">Hombres</div>
</div>
<div class="kpi-card">
<div class="kpi-val">`r percent(pct_mujer, accuracy = 0.1)`</div>
<div class="kpi-lbl">Mujeres</div>
</div>
</div>

### Pirámide Poblacional

La pirámide demográfica muestra la distribución por edad y sexo en la unidad territorial analizada.

```{r plot_piramide, fig.width=8, fig.height=5, echo=FALSE}
tryCatch({
  print(censo2025pe::plot_piramide_poblacion(nombre_unidad))
}, error = function(e) {
  cat("<p class='alert-msg'>Gráfico de pirámide poblacional no disponible para esta unidad censal.</p>")
})
```

---

## 2. Educación y Salud

### Nivel Educativo Alcanzado

La educación es un pilar fundamental para el desarrollo. El siguiente gráfico ilustra la distribución del nivel educativo máximo alcanzado por la población de 3 y más años de edad.

```{r plot_edu, fig.width=8, fig.height=4, echo=FALSE}
tryCatch({
  print(censo2025pe::plot_educacion(nombre_unidad))
}, error = function(e) {
  cat("<p class='alert-msg'>Gráfico de educación no disponible.</p>")
})
```

### Seguro de Salud

La cobertura del seguro de salud muestra el nivel de aseguramiento de la población.

```{r salud_table, echo=FALSE}
df_salud <- censo2025pe::censo_seguro_salud
if (tipo_unidad == "nacional") {
  df_salud <- df_salud[df_salud$departamento == "PERÚ" & df_salud$provincia == "Total" & df_salud$area == "Total" & df_salud$sexo == "Total", ]
} else if (tipo_unidad == "departamento") {
  df_salud <- df_salud[df_salud$departamento == nombre_unidad & df_salud$provincia == "Total" & df_salud$area == "Total" & df_salud$sexo == "Total", ]
} else {
  df_salud <- df_salud[df_salud$provincia == nombre_unidad & df_salud$area == "Total" & df_salud$sexo == "Total", ]
}

df_salud_tbl <- df_salud %>%
  filter(tipo_seguro != "total") %>%
  group_by(tipo_seguro) %>%
  summarise(poblacion = sum(poblacion, na.rm = TRUE), .groups = "drop") %>%
  mutate(porcentaje = poblacion / sum(poblacion)) %>%
  arrange(desc(poblacion))

seguro_labels <- c(
  sis = "Seguro Integral de Salud (SIS)",
  essalud = "EsSalud",
  ffaa_policiales = "FF.AA. o Policía Nacional",
  privado = "Seguro Privado de Salud",
  otro = "Otro Seguro",
  ninguno = "Ninguno"
)

df_salud_tbl$tipo_seguro <- seguro_labels[df_salud_tbl$tipo_seguro]
colnames(df_salud_tbl) <- c("Tipo de Seguro", "Población", "Porcentaje")

if (nrow(df_salud_tbl) > 0) {
  df_salud_tbl$Población <- comma(df_salud_tbl$Población)
  df_salud_tbl$Porcentaje <- percent(df_salud_tbl$Porcentaje, accuracy = 0.1)
  kable(df_salud_tbl, caption = "Población afiliada por tipo de seguro de salud")
} else {
  cat("<p class='alert-msg'>Datos de seguro de salud no disponibles a nivel provincial.</p>")
}
```

---

## 3. Discapacidad y Autoidentificación Étnica

### Discapacidad

La tabla de prevalencia de dificultades físicas y mentales ayuda a identificar grupos vulnerables.

```{r disc_table, echo=FALSE}
df_disc <- censo2025pe::censo_discapacidad
if (tipo_unidad == "nacional") {
  df_disc <- df_disc[df_disc$departamento == "PERÚ" & df_disc$provincia == "Total" & df_disc$area == "Total" & df_disc$sexo == "Total", ]
} else if (tipo_unidad == "departamento") {
  df_disc <- df_disc[df_disc$departamento == nombre_unidad & df_disc$provincia == "Total" & df_disc$area == "Total" & df_disc$sexo == "Total", ]
} else {
  df_disc <- df_disc[df_disc$provincia == nombre_unidad & df_disc$area == "Total" & df_disc$sexo == "Total", ]
}

df_disc_tbl <- df_disc %>%
  filter(tipo_discapacidad != "total") %>%
  group_by(tipo_discapacidad) %>%
  summarise(poblacion = sum(poblacion, na.rm = TRUE), .groups = "drop") %>%
  mutate(porcentaje = poblacion / sum(poblacion)) %>%
  arrange(desc(poblacion))

disc_labels <- c(
  ver = "Dificultad para Ver",
  oir = "Dificultad para Oír",
  hablar = "Dificultad para Hablar",
  caminar = "Dificultad para Caminar/Moverse",
  usar_brazos_manos = "Dificultad para Usar brazos/manos",
  recordar_concentrarse = "Dificultad para Recordar/Concentrarse",
  relacionarse_demas = "Dificultad para Relacionarse",
  ninguna = "Ninguna Dificultad"
)

df_disc_tbl$tipo_discapacidad <- disc_labels[df_disc_tbl$tipo_discapacidad]
colnames(df_disc_tbl) <- c("Condición / Tipo de Dificultad", "Población", "Porcentaje")

if (nrow(df_disc_tbl) > 0) {
  df_disc_tbl$Población <- comma(df_disc_tbl$Población)
  df_disc_tbl$Porcentaje <- percent(df_disc_tbl$Porcentaje, accuracy = 0.1)
  kable(df_disc_tbl, caption = "Población según dificultades físicas y cognitivas")
} else {
  cat("<p class='alert-msg'>Datos de discapacidad no disponibles a nivel provincial.</p>")
}
```

### Autoidentificación Étnica

La diversidad cultural es uno de los mayores patrimonios del país.

```{r plot_etn, fig.width=8, fig.height=4, echo=FALSE}
tryCatch({
  print(censo2025pe::plot_etnicidad(nombre_unidad))
}, error = function(e) {
  cat("<p class='alert-msg'>Datos de etnicidad no disponibles a nivel provincial.</p>")
})
```

---

## 4. Características de la Vivienda y el Hogar

### Viviendas Particulares

Distribución de las viviendas según su tipo y condición de ocupación.

```{r viv_table, echo=FALSE}
df_viv <- censo2025pe::censo_vivienda
if (tipo_unidad == "nacional") {
  df_viv <- df_viv[df_viv$departamento == "PERÚ" & df_viv$provincia == "Total" & df_viv$area == "Total", ]
} else if (tipo_unidad == "departamento") {
  df_viv <- df_viv[df_viv$departamento == nombre_unidad & df_viv$provincia == "Total" & df_viv$area == "Total", ]
} else {
  df_viv <- df_viv[df_viv$provincia == nombre_unidad & df_viv$area == "Total", ]
}

df_viv_tbl <- df_viv %>%
  filter(tipo_vivienda != "Total", condicion_ocupacion == "total") %>%
  group_by(tipo_vivienda) %>%
  summarise(cantidad = sum(valor, na.rm = TRUE), .groups = "drop") %>%
  mutate(porcentaje = cantidad / sum(cantidad)) %>%
  arrange(desc(cantidad))

colnames(df_viv_tbl) <- c("Tipo de Vivienda Particular", "Total Viviendas", "Porcentaje")

if (nrow(df_viv_tbl) > 0) {
  df_viv_tbl$`Total Viviendas` <- comma(df_viv_tbl$`Total Viviendas`)
  df_viv_tbl$Porcentaje <- percent(df_viv_tbl$Porcentaje, accuracy = 0.1)
  kable(df_viv_tbl, caption = "Tipos de viviendas particulares censadas")
} else {
  cat("<p class='alert-msg'>Datos de vivienda no disponibles.</p>")
}
```

### Abastecimiento de Agua

```{r plot_agua, fig.width=8, fig.height=4, echo=FALSE}
tryCatch({
  print(censo2025pe::plot_servicios_agua(nombre_unidad))
}, error = function(e) {
  cat("<p class='alert-msg'>Datos de servicios de agua no disponibles.</p>")
})
```

### Equipamiento Tecnológico y del Hogar

Tenencia de bienes del hogar.

```{r equip_table, echo=FALSE}
df_eq <- censo2025pe::censo_hogar_equipamiento
if (tipo_unidad == "nacional") {
  df_eq <- df_eq[df_eq$departamento == "PERÚ" & df_eq$provincia == "Total" & df_eq$area == "Total" & df_eq$tipo_vivienda == "Total" & df_eq$indicador == "Hogares", ]
} else if (tipo_unidad == "departamento") {
  df_eq <- df_eq[df_eq$departamento == nombre_unidad & df_eq$provincia == "Total" & df_eq$area == "Total" & df_eq$tipo_vivienda == "Total" & df_eq$indicador == "Hogares", ]
} else {
  df_eq <- df_eq[df_eq$provincia == nombre_unidad & df_eq$area == "Total" & df_eq$tipo_vivienda == "Total" & df_eq$indicador == "Hogares", ]
}

df_eq_tbl <- df_eq %>%
  filter(equipo_hogar != "total") %>%
  group_by(equipo_hogar) %>%
  summarise(hogares = sum(valor, na.rm = TRUE), .groups = "drop") %>%
  mutate(porcentaje = hogares / sum(hogares)) %>%
  arrange(desc(hogares))

equip_labels <- c(
  radio = "Radio",
  equipo_sonido = "Equipo de Sonido",
  televisor = "Televisor",
  cocina_gas = "Cocina a Gas",
  horno_microondas = "Horno Microondas",
  refrigeradora = "Refrigeradora/Congeladora",
  lavadora = "Lavadora",
  computadora = "Computadora de Escritorio",
  laptop = "Laptop/Notebook",
  tableta = "Tablet/Tableta",
  ninguno = "Ningún Artefacto"
)

df_eq_tbl$equipo_hogar <- equip_labels[df_eq_tbl$equipo_hogar]
colnames(df_eq_tbl) <- c("Equipamiento/Artefacto", "Cantidad de Hogares", "Porcentaje")

if (nrow(df_eq_tbl) > 0) {
  df_eq_tbl$`Cantidad de Hogares` <- comma(df_eq_tbl$`Cantidad de Hogares`)
  df_eq_tbl$Porcentaje <- percent(df_eq_tbl$Porcentaje, accuracy = 0.1)
  kable(df_eq_tbl, caption = "Tenencia de equipamiento en los hogares")
} else {
  cat("<p class='alert-msg'>Datos de equipamiento del hogar no disponibles para esta unidad territorial.</p>")
}
```
